臺灣板橋地方法院刑事判決　　　　　　　100年度易字第765號
公　訴　人　臺灣板橋地方法院檢察署檢察官
被　　　告　賴燕雪
選任辯護人　陳彥希律師
被　　　告　陳俊樑
選任辯護人　黃渝清律師
上列被告等因妨害自由案件，經檢察官提起公訴（99年度偵字第
31594 號），本院判決如下：
    主      文
賴燕雪、陳俊樑均無罪。
    理      由
一、公訴意旨略以：被告賴燕雪係被告陳俊樑及告訴人陳俊弘之
    母，被告賴燕雪、陳俊樑分別係西北工業股份有限公司（下
    稱西北公司）董事長及董事長特助，告訴人陳俊弘則係西原
    企業股份有限公司（下稱西原公司）負責人。被告賴燕雪、
    陳俊樑明知西北公司於民國98年1 月1 日將該公司所有位於
    臺北縣板橋市（現已改制為新北市板橋區，下同）翠華街6
    巷84號房屋出租西原公司作為辦公處所，租賃期間至107 年
    12月31日止，是西原公司員工於租賃關係合法存續期間即有
    自由進出上開辦公處所之權利。詎被告賴燕雪、陳俊樑竟共
    同基於妨害他人行使權利之犯意，由被告賴燕雪於99年1 月
    13日指示被告陳俊樑阻止告訴人陳俊弘及西原公司所屬員工
    進入上開處所辦公，被告陳俊樑因而於翌日將上開處所大門
    鐵柵欄拉起，並派遣4 名保全人員阻止告訴人陳俊弘及西原
    公司所屬員工進入上開處所，以此強暴方式妨害西原公司行
    使租賃權。因認被告等涉有刑法第304 條之強制罪嫌等語。
二、按犯罪事實應依證據認定之，無證據不得認定犯罪事實；又
    不能證明被告犯罪者，應諭知無罪之判決，刑事訴訟法第15
    4 條第2 項、第301 條第1 項分別定有明文。次按認定犯罪
    事實所憑之證據，雖不以直接證據為限，間接證據亦包括在
    內；然而無論直接或間接證據，其為訴訟上之證明，須於通
    常一般之人均不致有所懷疑，而得確信其為真實之程度者，
    始得據為有罪之認定，倘其證明尚未達到此一程度，而有合
    理之懷疑存在時，事實審法院復已就其心證上理由予以闡述
    ，敘明其如何無從為有罪之確信，因而為無罪之判決，尚不
    得任意指為違法；刑事訴訟法上所謂認定犯罪事實之證據，
    係指足以認定被告確有犯罪行為之積極證據而言，該項證據
    自須適合於被告犯罪事實之認定，始得採為斷罪資料；且認
    定不利於被告之事實，須依積極證據，苟積極證據不足為不
    利於被告事實之認定時，即應為有利於被告之認定，更不必
    有何有利之證據（最高法院76年臺上字第4986號、29年上字
    第3105號、30年上字第816 號判例要旨參照）。
三、公訴人認被告賴燕雪、陳俊樑涉有強制罪嫌，無非係以被告
    等於偵查中之供述、告訴人陳俊弘於偵查中之指訴、證人陳
    芸皓、李美娟於偵查中之證述、租賃契約1 份及統一發票12
    紙為主要論據。被告賴燕雪於本院審理時固坦承其係西北公
    司董事長，其於99年1 月13日指示陳俊樑阻止陳俊弘等人進
    入臺北縣板橋市○○街6 巷84號房屋等事實；惟堅詞否認有
    何強制罪嫌，辯稱：陳俊弘在家裡摔東西，且於99年1 月13
    日未經伊同意召開西北公司董事會，違法決議變更西北公司
    董事長，並強令伊簽名，陳俊弘進來就亂，伊工廠無法做事
    ，遂命陳俊樑不能讓陳俊弘來亂，伊當天是不要陳俊弘、陳
    芸齡、陳芸皓及陳芸儀進入，根本沒有西原公司的員工，臺
    北縣板橋市○○街6 巷84號建物僅係供西原公司登記使用，
    陳芸齡、陳芸皓及陳芸儀從事西原公司業務，僅係私底下做
    的，他們都是西北公司的員工等語。辯護人則以：西北公司
    與西原公司係家族企業，西原公司原係賴燕雪於92年間設立
    ，97年間因陳俊弘表示有意自行創業，由賴燕雪將西原公司
    交由陳俊弘經營，西原公司所在地雖登記為臺北縣板橋市○
    ○街6 巷84號，然僅為名義上登記之地址，西原公司之員工
    從未在上址建物辦公，陳俊弘因在西北公司任職，故在西北
    公司的辦公處所內處理西北公司事務時，兼辦西原公司業務
    ，陳芸齡、陳芸皓均為西北公司員工，陳芸儀則係西北公司
    監察人，其等均未自西原公司支領薪資，而係在西北公司辦
    公處所兼辦或協助西原公司業務，陳俊弘等人侵占西北公司
    公款，西北公司遂於99年1 月6 日將其等解雇，陳俊弘竟於
    同年月9 日在賴燕雪面前砸毀玻璃及電視機，進而於同年月
    13日違法召開西北公司及永盛公司董事會，決議更換西北公
    司及永盛公司董事長，且強使賴燕雪簽署西北公司董事會議
    紀錄，賴燕雪顧及陳俊弘等人先在同年9 日對其暴力相向，
    又於同年月13日到西北公司鬧事，嚴重影響西北公司之運作
    ，乃請陳俊樑思考對策，以避免陳俊弘、陳芸齡、陳芸皓及
    陳芸儀再到公司鬧事，陳俊樑隔日乃委請保全到場維安，並
    報警請求協助，是賴燕雪既未認知西原公司之租賃處所設於
    臺北縣板橋市○○街6 巷84號，其主觀上並無妨害他人行使
    權利之犯意，客觀上臺北縣板橋市○○街6 巷84號建物並非
    西原公司之辦公處所，且西北公司亦未宣布禁止西原公司員
    工進入臺北縣板橋市○○街6 巷84號建物，況陳俊弘、陳芸
    齡、陳芸皓及陳芸儀均非西原公司員工，賴燕雪係為阻止陳
    俊弘、陳芸齡、陳芸皓及陳芸儀進入西北公司鬧事，客觀上
    亦未妨害他人行使權利等語為被告賴燕雪辯護。被告陳俊樑
    於本院審理時固坦承其係西北公司董事長特助，99年1 月14
    日經賴燕雪同意，由其在臺北縣板橋市○○街6 巷84號所在
    區域之大門處，將鐵柵欄拉起，並派遣保全人員阻止陳俊弘
    、陳芸齡、陳芸皓及陳芸儀進入等事實，惟堅詞否認有何強
    制罪嫌，辯稱：陳俊弘等人於99年1 月6 日遭西北公司開除
    ，同年月8 日陳俊弘在家裡對賴燕雪砸玻璃、摔電視，讓賴
    燕雪害怕，同年月13日陳俊弘、陳芸齡、陳芸皓及陳芸儀自
    稱是西北公司董事，跑進來公司說要開董事會，拿著事先擬
    好的紀錄強迫賴燕雪簽名，整個公司一團亂，根本無法做事
    ，經賴燕雪同意由伊於翌日派遣保全並報警處理，伊當時的
    心態是他們曾經是西北公司的員工，又被開除了，應該不可
    以進入西北公司，既使有租賃契約，該契約也是假的，因為
    伊等係關係企業，整棟房子都在一起，西原公司要創業，賴
    燕雪借地方讓他登記，並未實際在臺北縣板橋市○○街6 巷
    84號辦公，伊主觀上只是要保護賴燕雪及西北公司，不要讓
    人家來亂等語。辯護人則以：臺北縣板橋市○○街6 巷84號
    建物實際上係由西北公司製三課所使用，該地址僅係提供西
    原公司登記使用，陳俊弘、陳芸齡、陳芸皓及陳芸儀均非西
    原公司員工，係在西北公司內執行西北公司業務時，兼辦西
    原公司業務，陳俊樑於98年間返回西北公司協助賴燕雪處理
    公司事務，進行西北公司及西原公司業務之切割，嗣陳俊弘
    等人於99年1 月6 日遭西北公司解雇，陳俊弘更於同年月9
    日對賴燕雪暴力相向，同年月13日陳俊弘等人持文件強迫賴
    燕雪簽名，嚴重影響西北公司之運作，為免陳俊弘等人又到
    西北公司鬧事，及保護賴燕雪、西北公司員工安危，並使西
    北公司維持正常運作，陳俊樑乃委請保全戒護，並事先於同
    年月13日報警處理，才於隔日阻止陳俊弘、陳芸齡、陳芸皓
    及陳芸儀進入西北公司，其主觀上並無阻止西原公司員工進
    入西原公司辦公處所或妨害西原公司行使租賃權之動機、意
    圖或故意，客觀上，陳俊弘、陳芸齡、陳芸皓及陳芸儀均非
    西原公司員工，陳俊樑亦無任何阻止西原公司員工進入辦公
    處所辦公之行為；況陳俊樑委請保全戒護，以阻止陳俊弘等
    人進入之手段，係為保護賴燕雪及西北公司員工之安全，維
    護西北公司正常經營之目的，在整體法律評價下，實不具違
    法性；縱認陳俊樑所為具有違反性，然因陳俊樑係為保護賴
    燕雪安全及維護西北公司之正常營運，陳俊樑誤以為阻止陳
    俊弘等人進入西北公司為法律所許可，乃維護正當權利之行
    為，否則陳俊樑不會事先報警，且在現場錄影存證，事後亦
    不會前往警察局等待陳俊弘等人製作筆錄，就此違法性之錯
    誤，陳俊樑係有正當理由而屬無法避免，依刑法第16條規定
    ，應阻卻犯罪之成立，或應減輕其刑等語為被告陳俊樑辯護
    。
四、證據能力部分：
（一）告訴人陳俊弘於99年8 月4 日及同年9 月3 日偵查中之陳
      述：
   1、按證人依法應具結而未具結，其證言不得作為證據，刑事
      訴訟法第158 條之3 定有明文；復按告訴人之指訴雖係以
      使被告受刑事訴追為目的，但非刑事訴訟法第3 條所稱之
      「當事人」，乃當事人以外之第三人，除依同法第271 條
      之1 規定到庭單純陳述意見時，毋庸具結外，如就與待證
      事實有重要關係之親身知覺、體驗事實陳述時，即居於證
      人之地位，自應依同法第186 條第1 項規定命其具結，使
      告訴人知悉其有據實陳述之義務，以擔保其證言之真實性
      ，該供述證據始具證據能力，如未踐行人證之法定調查程
      序，應不得作為證據（最高法院93年度臺上字第6838號判
      決參照）。
   2、查告訴人陳俊弘於99年8 月4 日及同年9 月3 日偵查中，
      並未經檢察官告以具結之義務及偽證罪之處罰，且未於供
      前或供後使其具結，有該期日偵訊筆錄在卷可稽。是依前
      揭說明，告訴人陳俊弘於99年8 月4 日及同年9 月3 日偵
      查中之陳述，均無證據能力，本院自不得採為判斷之依據
      。
（二）其餘供述證據之證據能力：
      按被告以外之人於審判外之陳述，雖不符刑事訴訟法第15
      9條之1 至第159 條之4 之規定，而經當事人於審判程序
      同意作為證據，法院審酌該言詞陳述或書面陳述作成時之
      情況，認為適當者，亦得為證據；當事人、代理人或辯護
      人於法院調查證據時，知有同法第159 條第1 項不得為證
      據之情形，而未於言詞辯論終結前聲明異議者，視為有前
      項之同意，同法第159 條之5 亦有明文。查本案公訴人、
      被告賴燕雪、陳俊樑及其等辯護人於本院調查證據時，對
      於本院採為判斷依據之各項供述證據之證據能力，均知有
      不得為證據之情形，俱未於本院言詞辯論終結前聲明異議
      。本院審酌該等證據之取得過程並無瑕疵，與本案待證事
      實間復具有相當之關聯性，以之為本案證據並無不當，除
      如前所述外，應認均有證據能力，而得採為本案判斷之基
      礎。
五、經查：
（一）被告賴燕雪為被告陳俊樑、告訴人陳俊弘、證人陳芸齡、
      陳芸皓及陳芸儀之母，亦係址設臺北縣板橋市○○街6 巷
      86號之西北公司董事長，被告陳俊樑係西北公司董事長特
      助，告訴人陳俊弘原任職於西北公司，擔任廠長職務，亦
      係西原公司負責人等情，業經被告賴燕雪、陳俊樑於偵查
      中供陳甚明【詳臺灣板橋地方法院檢察署99年度他字第18
      16號偵查卷宗（下稱偵卷）第12頁、第17頁、第84頁】，
      核與證人陳俊弘於偵訊及本院準備程序時指訴、證人即西
      北公司助理會計李淑芬、證人即西北公司會計李美娟於偵
      查中證述之情節相符（詳偵卷第17頁、第18頁、第113 頁
      、第137 頁、本院卷一第151 頁反面），並有西原公司之
      臺北縣政府營利事業登記證、西北公司經濟部公司執照、
      西北公司變更登記表各1 紙在卷可查（詳偵卷第3 頁、第
      62頁、第88之1 頁）。次查，西原公司之所在地登記在臺
      北縣板橋市○○街6 巷84號，該址房屋係西北公司所有，
      由西北公司與西原公司於98年1 月1 日簽訂租賃契約，載
      明將上址房屋作為西原公司辦公室使用，惟該房屋實際為
      西北公司製三課使用，告訴人陳俊弘則係在臺北縣板橋市
      ○○街6 巷86號3 樓建物處理西北公司業務，並兼辦西原
      公司事務等情，業經被告陳俊樑於偵查中供稱：西北公司
      與西原公司在同一個區塊、同一個大樓等語甚詳（詳偵卷
      第13頁），證人陳俊弘於偵訊及本院準備程序時亦稱：西
      原公司於98年1 月1 日向西北公司承租2 個辦公桌大小區
      域辦功，是賴燕雪指定地點讓伊等使用，實際上班地點是
      在臺北縣板橋市○○街6 巷86號3 樓，伊原在上開辦公處
      所兼營西北公司及西原公司業務等語（詳偵卷第17頁、本
      院卷一第152 頁反面、第153 頁反面）；證人陳芸皓於偵
      訊及本院準備程序時證稱：西北公司與西原公司的辦公室
      都在臺北縣板橋市○○街6 巷86號，西原公司有向西北公
      司承租該址房屋作為辦公處所，辦公地點係賴燕雪指定，
      西原公司的客戶都會打電話到西原公司設在該址的專用電
      話，伊等會幫忙接，還有客戶會來拜訪陳俊弘、廖建銘，
      有時也會找伊，因為有時是伊接洽等語（詳偵卷第54頁、
      本院卷一第190 頁反面、第192 頁反面）；證人李美娟於
      偵查中證稱：西原公司的辦公室在西北公司的範圍內等語
      （詳偵卷第136 頁）；證人廖建銘於偵查中證稱：伊是西
      原公司的員工，伊當時辦公室在臺北縣板橋市○○街6 巷
      84號等語（詳偵卷第138 頁）；證人賴正源於本院準備程
      序時證稱：陳俊弘有時在西北公司作一些西原公司文件的
      工作，陳俊弘有固定使用的辦公桌，另外西原公司廠長廖
      建銘也有一張辦公桌，放在西北公司辦公室，就是臺北縣
      板橋市○○街6 巷86號3 樓，西原公司只有陳俊弘、賴建
      銘在該處上班等語（詳本院卷一第195 頁）；證人陳芸齡
      於本院審理時證稱：西北、西原及永盛公司的辦公室都在
      同一場所，當初賴燕雪就在西北公司辦公室裡面，指著2
      個辦公桌及屏風，說這塊區域就是西原公司上班的位置等
      語甚詳（詳本院卷二第3 頁反面、第7 頁反面），並有西
      原公司之臺北縣政府營利事業登記證1 紙、房屋租賃契約
      書1 份、統一發票12張、證人廖建銘名片1 張、建物登記
      第二類謄本1 紙、臺北縣板橋市○○街6 巷84號房屋內部
      相片6 張及臺北縣板橋市○○街6 巷86號3 樓相片8 張附
      卷可參（詳偵卷第3 頁至第6 頁、第40頁至第45頁、第23
      7 頁、本院卷一第69頁、第78頁、第174 頁正面至第175
      頁正面、第182 頁正面至第183 頁反面）。從而，上開事
      實亦堪認定。
（二）再者，被告賴燕雪於99年1 月13日指示被告陳俊樑於隔日
      上午，將西北公司辦公及工廠所在區域（下稱西北公司廠
      區）之大門鐵柵欄拉起，並派遣保全人員到場，另報警請
      求協助，以阻止告訴人陳俊弘、證人陳芸齡、陳芸皓及陳
      芸儀進入西北公司廠區等情，業經被告賴燕雪於偵訊及本
      院審理時供陳：那些員工及告訴人都是因為侵占案被西北
      公司所開除的員工，所以伊才不讓他們進去，是伊指示陳
      俊樑不要讓他們進入，伊叫陳俊樑不能讓陳俊弘來亂，因
      為陳俊弘在家裡摔東西，在公司叫伊女兒拿著攝影機一直
      拍伊，要伊簽董事會紀錄，他進來就亂，伊工廠無法做事
      ，伊當天是不要讓陳俊弘、陳芸齡、陳芸皓及陳芸儀進去
      ，要看他們有什麼事，有理由再讓他們進來，沒理由就不
      讓他們進來等語不諱（詳偵卷第18頁、第55頁、本院卷一
      第24頁反面、卷二第86頁正面）。被告陳俊樑於偵訊及本
      院審理時亦稱：他們當時已經被西北公司開除，西北公司
      董事長賴燕雪於99年1 月13日下指令，不讓陳俊弘、陳芸
      齡及陳芸皓進入西北公司，伊於同年月14日負責協調、聯
      絡保全公司到場等語不移（詳偵卷第13頁、第116 頁、本
      院卷一第25頁正面、卷二第11頁正面）。另證人即告訴人
      陳俊弘於偵訊及本院準備程序時復稱：99年1 月14日上午
      8 時許，伊與西原公司員工要進入西原公司所承租之辦公
      室處所內辦公，但陳俊樑派4 名保全人員阻止伊及公司人
      員進入，伊有跟他說西原公司的帳冊、測試報告及客戶名
      單均在辦公室內，但陳俊樑還是不讓伊進入，如果是賴燕
      雪下指令的，伊要追加告訴告賴燕雪等語（詳偵卷第17頁
      、第18頁、本院卷一第153 頁反面）；證人陳芸皓於偵訊
      及本院準備程序時證稱：99年1 月14日上午8 時許，陳俊
      樑指示4 名保全人員阻止西原公司的員工進入臺北縣板橋
      市○○街6 巷86號之辦公處所，當時伊也是被阻止進入的
      員工之一，當時伊、陳芸齡及告訴人被阻止，當天都是陳
      俊樑在主導，他說伊等被開除了，不讓伊進去等語（詳偵
      卷第55頁、本院卷一第190 頁正面）；證人陳芸齡於本院
      審理時證稱：99年1 月14日當天，鐵門被關起來，後面站
      著4 、5 位保全，陳俊樑本來是站在鐵門內，後來因為他
      要攝影，所以有出來等語甚詳（詳本院卷二第8 頁反面）
      。且當日現場情形，經本院勘驗錄影光碟結果，被告陳俊
      樑、告訴人陳俊弘、證人陳芸齡、陳芸皓及陳芸儀當日均
      站在掛有臺北縣板橋市○○街6 巷86號門牌之大門前，該
      處大門鐵門緊閉，自鐵門縫隙可看到鐵門內站有數名保全
      人員等情，亦有本院勘驗筆錄1 份在卷可參（詳本院卷一
      第150 頁反面、第151 頁正面）。另查，臺北縣板橋市○
      ○街6 巷40號、84號、86之1 號、86之2 號、88之2 號均
      屬西北公司廠區，上開建物係共用一大門為出入口乙情，
      亦為被告等所不爭執（詳本院卷一第171 頁正面），核與
      證人陳芸齡於本院審理時證述之情節相符（詳本院卷二第
      7 頁正面），另有平面圖1 紙及現場相片2 張附卷可參（
      詳本院卷一第132 頁、第173 頁）。是被告賴燕雪指示被
      告陳俊樑於99年1 月14日在西北公司廠區大門前阻止告訴
      人陳俊弘、證人陳芸齡、陳芸皓及陳芸儀進入含臺北縣板
      橋市○○街6 巷84號及86號3 樓在內之西北公司廠區之事
      實，亦堪認定
（三）然查：
   1、按刑法第304 條之強制罪，其主觀要件須具備犯罪之故意
      ，如行為人主觀上認為自己有權利行使強暴行為，或因錯
      誤而認為有權強制他人，而有容許構成要件錯誤之情形，
      則可阻卻故意。經查：
 （1）被告賴燕雪係認告訴人陳俊弘與證人陳芸齡、陳芸皓等人
      已於99年1 月6 日遭西北公司開除，且因告訴人陳俊弘、
      陳芸齡、陳芸儀於同年月13日違法召開西北公司董事會，
      以其身體狀況不佳為由，逕行決議更換西北公司董事長，
      事後並強迫其在該會議紀錄簽名，乃與被告陳俊樑商量後
      ，指示被告陳俊樑於翌日上午派遣保全人員阻止告訴人陳
      俊弘等人進入西北公司廠區，並報警處理等情，業經被告
      賴燕雪於偵訊及本院審理時陳稱：那些員工及告訴人都是
      因為侵占案被西北公司開除的員工，所以伊才不讓他們進
      去，因為他們進去後只會吵架，他們那天進來亂，我沒有
      辦法，伊當天是要看他們有什麼事，有理由再讓他們進來
      ，沒有理由就不讓他們進來，伊有叫陳俊樑去現場，叫他
      在那裡鑑定看是否有理由等語甚明（詳偵卷第18頁、第55
      頁、本院卷二第86頁正面）。證人即同案被告陳俊樑於偵
      訊及本院審理時亦稱：當時是因為陳俊弘對賴燕雪家暴，
      且於99年1 月份侵占西北公司公款新臺幣3,000 萬元，同
      年月13日當天伊與賴燕雪到公司，就看到陳芸皓拿著攝影
      機，對著伊等開始攝影，陳俊弘拿出西北公司的董事會議
      程或議題，已經寫好了，要賴燕雪簽名，那時伊等開始推
      擠，賴燕雪馬上命會計打電話報警，警察來了，賴燕雪依
      職權請陳俊弘等人先離開，但是他們沒有聽，繼續開董事
      會，所以伊等就離開了，就是因為這樣賴燕雪才不讓陳俊
      弘進入臺北縣板橋市○○街6 巷86號之辦公處所，之後賴
      燕雪與伊叔叔討論，結論是要伊去請保全保護賴燕雪，還
      要請警察以避免無謂的爭執等語甚詳（詳偵卷第18頁、第
      19頁、本院卷二第11頁正面）。另查，告訴人陳俊弘、證
      人陳芸齡、陳芸皓及陳芸儀等人確於99年1 月13日未經被
      告賴燕雪同意，自行召開西北公司及永盛公司董事會，並
      逕行決議更換董事長乙情，亦經證人陳俊弘於本院準備程
      序時證稱：賴燕雪沒有同意召開西北公司董事會，伊與陳
      芸齡、陳芸皓及陳芸儀即於99年1 月13日自行召開西北公
      司及永盛公司的董事會等語（詳本院卷一第152 頁正面、
      第155 頁）；證人陳芸皓於本院準備程序時證稱：99年1
      月5 日、6 日，陳俊樑公告伊等被西北公司開除，同年月
      13日伊等召開西北公司及永盛公司之董事會，先召開西北
      公司董事會，永盛公司的董事會有提議更換董事長，因為
      賴燕雪身體不好，西北公司的董事會召開過程都跟永盛公
      司一樣，主席是陳芸齡，大家坐下來，一起決議後把紀錄
      寫下來，伊等確實有跟著賴燕雪要她簽西北公司董事會會
      議紀錄，但是賴燕雪不簽，當天賴燕雪確實沒有參加西北
      公司董事會等語（詳本院卷一第188 頁反面、第189 頁反
      面、第190 頁正面、第194 頁正面）；證人即西北公司員
      工賴正源於本院準備程序時證稱：99年1 月13日當天在3
      樓，伊看見陳芸皓拿攝影機，陳芸齡、陳俊弘、陳芸皓在
      3 樓辦公室好像纏著賴燕雪，從辦公廳纏到會議室，之後
      陳俊樑就扶著賴燕雪下樓，帶她離開現場，陳俊弘、陳芸
      齡、陳芸皓就手上拿著1 份稿，陳芸皓負責攝影，陳芸齡
      負責念稿，說西北公司董事長賴燕雪不適任，就徹任，由
      她親自當董事長，99年1 月6 日賴燕雪解除陳俊弘、陳芸
      齡及陳芸皓西北公司職務，把他們請出西北公司等語（詳
      本院卷一第19 4頁反面、第195 頁反面）；證人陳芸齡於
      本院審理時證稱：99年1 月5 日賴燕雪跟陳俊弘講好，由
      西北公司之公款轉作購買股票之價金，即將款項轉入伊名
      下，嗣以伊侵占公款為由將伊開除，伊與陳俊弘、陳芸儀
      有於99年1 月13日召開西北公司董事會，當日亦召開永盛
      公司董事會，當天伊等待賴燕雪進來後，邀請她一起參加
      董事會，賴燕雪不願意參加，伊等還是把當時的提案，大
      家討論過，作成會議紀錄，伊有拿給賴燕雪看，伊等有拿
      著要開會的單子要求賴燕雪參加董事會，伊等永盛公司董
      事會決議更換董事長，該議案賴燕雪開會前並不知悉等語
      甚詳（詳本院卷二第4 頁正面至第5 頁反面），並有西北
      公司公告1 紙及西北公司99年1 月13日董事會議紀錄1 份
      在卷可查（詳偵卷第28頁、第64頁、第65頁）。又告訴人
      陳俊弘等人於99年1 月13日緊跟被告賴燕雪身後，強迫被
      告賴燕雪簽署西北公司董事會議紀錄之過程，復經錄製為
      光碟，並經本院當庭勘驗查明屬實（詳本院卷一第151 頁
      ）。則被告賴燕雪辯稱其係出於防衛自己身體及財產安全
      之目的，因而指示被告陳俊樑阻止告訴人陳俊弘等人進入
      西北公司廠區，應非無據。且查，證人賴正源於本院準備
      程序時亦稱：西北公司並無對員工下令不准西原公司員工
      進入西北公司廠區等語甚詳（詳本院卷一第195 頁反面）
      。益徵，被告賴燕雪主觀上應非基於妨害他人行使權利之
      目的，而決意阻止告訴人陳俊弘等人進入西北公司廠區甚
      明。
 （2）且查，西北公司形式上已於99年1 月6 日將告訴人陳俊弘
      等人開除，則告訴人陳俊弘等人已無隨意進出西北公司廠
      區之權利。縱西北公司開除告訴人陳俊弘等人之合法性猶
      有疑義，然被告賴燕雪主觀上既係認為告訴人陳俊弘等人
      業經西北公司開除，而無權進入西北公司廠區，其身為西
      北公司董事長，下令阻止已遭解職之員工進入西北公司廠
      區，亦係因錯誤而認為有權強制他人，而有容許構成要件
      錯誤之情形，揆諸前開說明，自得阻卻故意。另被告賴燕
      雪於本案案發當時並未在場，此經證人陳芸齡於本院審理
      時證述甚詳（詳本院卷二第9 頁反面）。而被告陳俊樑亦
      未將告訴人陳俊弘等人主張以租賃關係進入西北公司廠區
      乙節陳報被告賴燕雪，亦經被告賴燕雪於本院審理時供陳
      甚明（詳本院卷二第87頁正面），核與證人即同案被告陳
      俊樑於本院審理時證述情節相符（詳本院卷二第11頁反面
      ）。是亦無足認定被告賴燕雪就告訴人陳俊弘等人主張以
      租賃關係進入西北公司廠區有何主觀上之認知，自無從認
      定被告賴燕雪有何妨害告訴人陳俊弘等人行使租賃契約所
      賦予使用收益租賃物之權利甚明。
 （3）另查，被告陳俊樑聽命被告賴燕雪指示行事，派遣保全人
      員阻止告訴人陳俊弘、證人陳芸齡、陳芸皓及陳芸儀進入
      西北公司廠區，並報警處理乙情，業如前述。被告賴燕雪
      於本院審理時亦稱：陳俊樑一定要經過伊同意才可以決定
      陳俊弘等人是否有正當理由可以進入西北公司，他自己不
      可以決定，因為整個公司掌握在伊手中，當天陳俊樑有問
      伊可否讓陳俊弘進入，是伊不讓陳俊弘進入，怕騷擾到伊
      等語甚詳（詳本院卷二第87頁正面）。足見被告陳俊樑僅
      係聽命行事，其無自行決定是否禁止或放行告訴人陳俊弘
      等人進入西北公司廠區之權限甚明。且查，被告陳俊樑於
      本院準備程序及審理時亦稱：賴燕雪說西北公司的錢已經
      被他們拿走了，上班還來亂，公司為何要給他們進來，進
      來只是吵架而已，伊當時的心態是因為他們曾經是西北公
      司的員工，又被開除了，應該不可以進入西北公司，伊只
      是執行董事長下達的命令等語（詳本院卷一第25頁正面、
      卷二第11頁正面），核與證人陳俊弘於本院準備程序時證
      稱：99年1 月14日當日，陳俊樑只講到伊等被西北公司開
      除，不能進去等語（詳本院卷一第158 頁正面）；證人陳
      芸皓於本院準備程序時證稱：陳俊樑說伊等被開除了，他
      就是不讓伊進去等語（詳本院卷一第190 頁正面）及證人
      陳芸齡於本院審理時證稱：陳俊樑於99年1 月14日是說伊
      等被開除了，所以要阻擋伊等進去等語相符（詳本院二第
      5 頁反面）。則被告陳俊樑主觀上確係為盡忠其所任之董
      事長特助工作，並於認知其係基於西北公司董事長指示，
      而為有權管理西北公司所在廠區大門進出入安全，始為本
      案阻擋告訴人陳俊弘等人進入西北公司廠區之行為，實無
      強制之犯意可言。
 （4）告訴人陳俊弘、陳芸齡、陳芸皓及陳芸儀等人於99年1 月
      14日上午8 時許，在西北公司廠區大門前，因遭被告陳俊
      樑派遣保全人員阻擋，並將該處大門鐵柵欄拉起，阻止其
      等進入，隨即表示其等係以西原公司負責人及員工身分要
      求進入西北公司廠區辦公乙情，業經證人陳俊弘於偵訊及
      本院準備程序時、證人陳芸皓於本院準備程序時、證人陳
      芸齡於本院審理時證述甚詳（詳偵卷第17頁、本院卷一第
      158 頁正面、第193 頁正面、卷二第5 頁反面），復經本
      院勘驗該日現場錄影光碟查明屬實，有本院勘驗筆錄在卷
      可查（詳本院卷一第150 頁反面、第151 頁正面）。是告
      訴人陳俊弘當日有以西原公司負責人身分請求進入西北公
      司廠區，應可認定。然被告陳俊樑係於98年9 月間始至西
      北公司任職乙節，業經被告陳俊樑於本院審理時供陳甚詳
      （詳本院卷二第10頁反面），核與告訴人陳俊弘於偵查中
      指訴之情節相符（詳偵卷第35頁）。而西北公司與西原公
      司上開租賃契約之簽訂日期為98年1 月1 日，另西原公司
      員工並非於該租賃契約所載臺北縣板橋市○○街6 巷84號
      建物辦公，復參酌被告賴燕雪於偵查中亦稱：該地址只是
      借名登記給西原公司使用，會簽房屋租賃契約是因為西原
      公司要設立登記，需要符合形式流程，他們真正辦公的地
      方在桃園等語（詳偵卷第18頁、第19頁），被告陳俊樑於
      本院審理時辯稱：陳芸齡當場表示係以西原公司員工身分
      要進入該址，伊認為那是藉口，因為西原公司、西北公司
      及永盛公司都是家族企業，他們已經被西北公司開除，伊
      只是執行董事長下達的命令等語（詳本院卷二第11頁反面
      ）。足見，被告賴燕雪、陳俊樑就西北公司與西原公司間
      上開租賃契約之效力，仍存疑義。而告訴人陳俊弘等人當
      日亦未提出該租賃契約為憑，此經證人陳芸齡於本院審理
      時證述甚詳（詳本院卷二第7 頁反面），亦經本院勘驗當
      日錄影光碟查明屬實（詳本院卷一第150 頁反面、第151
      頁正面）。從而，被告陳俊樑因而認知西原公司僅係借用
      上址作為公司登記之用，縱告訴人陳俊弘於99年1 月14日
      當場表示係以西原公司負責人身分進入西北公司廠區，其
      因而誤認告訴人陳俊弘等人仍無權進入上開廠區，亦與常
      情相符。且被告陳俊樑已事先報警，員警於本案案發時並
      到場處理，被告陳俊樑當日尚且自行拍攝錄影光碟乙情，
      業經被告陳俊樑於偵查中及本院審理時陳述甚詳（詳偵卷
      第13頁、本院卷二第11頁正面），並有臺北縣政府警察局
      海山分局99年4 月19日北縣警海刑字第09 90016236 號函
      暨員警工作紀錄簿1 份在卷可查（詳偵卷第32頁、第33頁
      ），亦經本院勘驗當日錄影光碟查明屬實（詳本院卷一第
      150 頁反面、第151 頁正面）。衡情被告陳俊樑倘有妨害
      他人行使權利之主觀認知，應無事先報請員警到場協助，
      自拍現場光碟存證之理。且查，告訴人陳俊弘當日擬進入
      西北公司廠區遭阻，並向員警表示「……互相……跟媽媽
      談……大哥不願意我與媽媽接觸」等語，有本院勘驗筆錄
      在卷可查（詳本院卷一第151 頁正面）。證人陳芸齡於本
      院審理時亦稱：伊當日向陳俊樑表示，伊等係以西原公司
      員工身分，要進入該址房屋上班，是臨時想到的等語（詳
      本院卷二第9 頁反面）。足見，告訴人陳俊弘、證人陳芸
      齡等人當日進入西北公司廠區之本意，是否係因以西原公
      司負責人及員工身分而進入該址廠區辦公之意，本有可疑
      。則被告陳俊樑主觀上誤認告訴人陳俊樑僅係藉口以西原
      公司負責人及員工身分進入該廠區辦公，亦係因錯誤而認
      為有權強制他人，而有容許構成要件錯誤之情形，揆諸前
      開說明，亦得阻卻故意。
   2、次按刑法第304 條係以強暴、脅迫使人行無義務之事或妨
      害人行使權利者為犯罪構成要件。查證人陳芸齡、陳芸皓
      、陳芸儀並非西原公司員工乙節，已經證人陳芸皓於偵訊
      及本院準備程序時證稱：伊是西原公司董事，同時也是西
      北公司的員工，伊無支領西原公司薪資，沒有人聘請伊擔
      任西原公司員工，伊可以說是自願幫忙，伊並非西原公司
      員工等語（詳偵卷第54頁、本院卷一第188 頁反面、第19
      2 頁）；證人李美娟於偵查中證稱：陳俊弘係西北公司廠
      長，陳芸皓是營業部的外務，陳芸齡是董事長秘書，其等
      3 人是西北公司的員工等語（詳偵卷第136 頁、第138 頁
      ），證人賴正源於本院準備程序時證稱：陳芸齡在西北公
      司擔任代總經理、陳俊弘是廠長，陳芸皓是業務經理，陳
      芸儀是西北公司監察人，西原公司只有2 位員工即陳俊弘
      及廖建銘在臺北縣板橋市○○街6 巷86號3 樓辦公等語（
      詳本院卷一第194 頁反面）；證人陳芸齡於本院審理時證
      稱：伊係西北公司員工，亦係西原、永盛公司股東，西原
      公司沒有支領薪資給伊，僅西北公司支薪給伊，係賴燕雪
      指示伊從事西原公司業務，伊應該算是義務幫忙西原公司
      業務等語甚詳（詳本院卷二第3 頁反面、第5 頁反面、第
      9 頁）。且告訴人陳俊弘、證人陳芸齡及陳芸皓於99年1
      月6 日業經西北公司解雇乙節，亦如前述。是證人陳芸齡
      、陳芸皓及陳芸儀自無自由進出西北公司廠區含西原公司
      辦公處所之權利。而本案被告等所為，亦未使證人陳芸齡
      、陳芸皓及陳芸儀行何無義務之事，被告等阻止證人陳芸
      齡、陳芸皓及陳芸儀進入西北公司廠區，自與刑法第304
      條之構成要件未合。從而，被告等在客觀上亦未妨害證人
      陳芸齡、陳芸皓及陳芸儀等人行使租賃權之權利。
   3、再按強制罪性質上係屬開放性構成要件，可資判斷為該當
      本罪之構成要件之行為，範圍相當廣闊，因此，外國立法
      例於強制罪之構成要件適用上，乃設有違法性判斷之補充
      規定，俾對於範圍廣泛之強制行為，為必要之限制。換言
      之，即在強制罪之規定上必須設置其特有之阻卻違法事由
      ，而使法官能將具有強制罪構成要件該當性之行為，以其
      不具違法性為由，而排除強制罪之成立（如德國刑法第24
      0 條尚設第2 項：「若暴力之運用或惡害之脅迫與其所欲
      達到之目的相較之下，得視為可非難者，則其行為係違法
      」）。我國學者亦認強制罪之成立應經上開違法性判斷（
      參閱林山田著，「刑法各罪論」（上），第173 頁、第17
      4 頁）。是強制罪之構成要件，必須額外地探討「手段與
      目的之間的違法關連」，亦即以「目的與手段關係」，做
      為判定是否具有違法性之標準。依據「手段與目的間之違
      法關連」理論，對違法性判斷，應就強暴脅迫之手段與強
      制目的兩者彼此之關係上，可評價為法律上可非難者，亦
      即係社會倫理之價值判斷上可責難者，始具違法性。因此
      倘綜合行為人目的與手段關係，認行為人之強制行為只造
      成輕微之影響，則此種強制行為仍不具社會倫理之可非難
      性者，即不得逕以強制罪相繩，庶免造成動輒得咎之情形
      。且按所謂實質違法性，應就刑法規範整體法律價值體系
      上觀察，符合構成要件之行為，究竟是否具社會相當性，
      即行為是否為達到正當目的之適當手段，或行為對社會之
      有益性遠超過社會損害性等等以為衡量。同時此等實質違
      法性，亦應體認刑法之法律效果，乃係所有法律規範中最
      嚴厲而具痛苦性、強制性、殺傷性之法律手段，因此以刑
      罰作為規範社會生活共同秩序之時，應符合刑法最後手段
      原則。而按強制罪性質上係屬開放性構成要件，於強制罪
      之構成適用上，乃設有違法性判斷之補充規定，俾對於範
      圍廣泛之強制行為，為必要之限制。換言之，即在強制罪
      之規定上必須設置特有之阻卻違法事由，使將具有強制罪
      構成要件該當性之行為，再探討「手段與目的之間的違法
      關連」，判定行為是否具有違法性，如不具違法性，即排
      除強制罪之成立。而關於違法性判斷，應就強暴、脅迫之
      手段與強制目的兩者之關係判斷，如經評價係法律上可非
      難，即社會倫理價值判斷上可責難，才認具違法性。即只
      有超過社會可期待性、社會相當性的範圍，才會具有刑事
      違法或者不法可言，避免個人在社會日常生活動輒得咎。
      因此，如行為人目的與手段關係，認行為人之強制行為只
      造成輕微之影響，則此種強制行為仍不具社會倫理之可非
      難性，即不得逕以強制罪相繩（臺灣高等法院95年度上易
      字第825 號判決參照）。經查：告訴人陳俊弘等人於99年
      1 月14日上午，在西北公司廠區大門前，因遭被告陳俊樑
      派遣保全人員阻擋，並將該處大門鐵柵欄拉起，阻止其等
      進入，隨即表示其等係以西原公司負責人及員工身分要求
      進入西北公司廠區辦公乙情，業如前述。然告訴人陳俊弘
      、證人陳芸齡、陳芸皓及陳芸儀當日進入西北公司廠區之
      目的，是否僅係單純處理西原公司事務，已有可疑，業如
      前述。縱使被告陳俊樑主觀上已認知其所為已該當阻止告
      訴人陳俊弘進入西原公司承租之處所辦公之權利，然其基
      於西北公司董事長特助及被告賴燕雪長子之身分，為維護
      被告賴燕雪身體安全及維持西北公司之正常營運，對告訴
      人陳俊弘等人強行進入西北公司廠區之作為，施以防止其
      等進入之強制力，其所施用之手段，合乎一般社會合理性
      、相當性，且被告陳俊樑此等之強暴行為，對照前開維護
      被告賴燕雪安全及維持職場秩序之目的而言，該手段並未
      過當，顯然不具社會倫理可非難性，衡諸首揭說明，並無
      任何刑事法律上之實質違法性可言。
（四）綜上，被告陳俊樑雖經被告賴燕雪指示，於99年1 月14日
      上午8 時許，在西北公司廠區大門前，派遣保全人員到場
      ，並將該大門鐵柵欄拉起，阻止告訴人陳俊弘、證人陳芸
      齡、陳芸皓及陳芸儀等人進入西北公司廠區，惟被告賴燕
      雪係為維護自己身家、財產安全所為意思決定，並無妨害
      他人行使權利之主觀認知，被告陳俊樑聽命被告賴燕雪指
      示行事，亦難認其主觀上有何強制罪之犯意，或其手段與
      目的兩者彼此之關係有何法律上可非難者，揆諸前開說明
      ，均難以強制罪嫌相繩。
六、綜前所述，公訴人所舉事證，既尚有合理之懷疑。此外，復
    查無其他積極事證足認被告等有何強制之罪嫌，揆諸前開法
    條規定及判例意旨，自應為被告等無罪之諭知，以昭審慎。
據上論斷，應依刑事訴訟法第301 條第1項前段，判決如主文。
本案經檢察官黃孟珊到庭執行職務。
中    華    民    國   100    年    11    月    24    日
                  刑事第十三庭  法  官  謝梨敏
上列正本證明與原本無異。
如不服本判決，應於判決送達後10日內敘明上訴理由，向本院提
出上訴狀 (應附繕本) ，上訴於臺灣高等法院。其未敘述上訴理
由者，應於上訴期間屆滿後20日內向本院補提理由書「切勿逕送
上級法院」。
                                書記官  林怡君
中    華    民    國   100    年    11    月    24    日